臺灣基隆地方法院民事裁定　　　　　　99年度消債更字第63號
聲　請　人
即　債務人　張又壬
代　理　人　朱立鈴律師
上列當事人因消費者債務清理事件聲請更生，本院裁定如下：
    主  文
聲請駁回。
聲請費用由聲請人負擔。
    理  由
一、按債務人不能清償債務或有不能清償之虞者，得依本條例所
    定更生或清算程序，清理其債務；又債務人對於金融機構因
    消費借貸、自用住宅借款、信用卡或現金卡契約而負債務，
    在聲請更生或清算前，應提出債權人清冊，以書面向最大債
    權金融機構請求協商債務清償方案並表明共同協商之意旨，
    消費者債務清理條例第3 條、第151 條第1 項定有明文。而
    消費者債務清理條例所定之前置協商程序，其立法目的係因
    債務人對於金融機構因消費借貸、自用住宅借款、信用卡或
    現金卡契約而負債務，其法律關係較單純明確，金融機構並
    已訂有債務協商機制，使債務人與多數債權人間能利用法院
    程序外解決之協商機制而自主解決其債務，如能協商成立，
    債務人或不須依本條例聲請更生或清算，可疏減法院負擔，
    有效分配司法資源，遂採行協商前置主義。債務人須盡己之
    力與最大債權金融機構謀求自主性的協議清償債務方案，若
    債務人於衡酌己身清償資力，提出符合正當性及合理性之清
    償計畫，卻不被最大債權金融機構所接受時，債務人自得求
    助於法院，選擇向法院聲請更生或清算。反之，若債務人僅
    徒具形式提出協商聲請，而不以積極態度謀求解決清償債務
    方案；或事後又撤回協商之聲請；或債務人所提出之債務清
    償方案與其清償資力不具相當性與合理性時，亦即在衡量債
    務人之負債原因、經濟收入情況、通常生活必要性之支出等
    客觀情狀後，債務人提出之清償計畫，並不符合比例原則之
    要求時，自不能認債務人已充分踐行法律所要求之協商程序
    ；否則，若不問債務人之清償資力如何，概命最大債權金融
    機構必須接受清償條件，即難謂否符合法律所定前置協商之
    精神。
二、本件聲請意旨略以：聲請人有不能清償債務情事，於本條例
    施行後，曾以書面向最大債權銀行台新商業銀行股份有限公
    司（下稱台新銀行）請求共同協商債務清償方案，台新銀行
    固提出90期，利率0%，每期還款新臺幣（下同）2,564 元之
    協商還款方案，惟不能加入共同協商之萬榮行銷股份有限公
    司（下稱萬榮公司），業對原告聲請強制執行扣薪3分之1，
    聲請人需向親友舉債始能度日，而依上開台新銀行還款方案
    再加計萬榮公司提出之個別協商金額，聲請人實無力清償，
    致未能達成協商，且聲請人並無擔保或優先權債務總金額未
    超過1,200 萬元，且未經法院裁定開始清算程序或宣告破產
    ，爰依法聲請更生云云。
三、經查，本件債務人向本院聲請更生，並提出債權人清冊，前
    置協商不成立通知書、97年度及98年度綜合所得稅申報資料
    、存摺影本、臺灣士林地方法院扣薪執行命令、各類支出單
    據收據、勞健保投保資料等件為證，主張其收入已不足清償
    債務云云，惟本條例第151 條第1 項之立法意旨謂：「債務
    人受法院裁定開始更生或清算程序者，其生活、資格、權利
    等均將受限制，該等程序係債務清理之最後手段，於債務人
    無法與債權人協商時，始適用更生程序或清算程序清理其債
    務」，而本件債務人就其積欠金融機構之無擔保債務，曾向
    最大債權金融機關台新銀行提出債務協商之聲請，因聲請人
    未能接受顯足以負擔之還款方案，致協商不成立，有聲請人
    提出之台新銀行98年10月26日前置協商不成立通知書附卷可
    稽，堪認真實。惟查，據債務人所提97、98年度綜合所得稅
    各類所得資料清單，其97、98年度全年收入為50萬5, 886元
    、59萬5,701 元，經換算後平均月收入為4 萬5,899 元（小
    數點以下四捨五入），惟本件債務人既已身負鉅債，則其日
    常生活支出應以維持最低生活之所需即為已足，是債務人生
    活必要支出當以行政院主計處公佈之98年度臺灣省最低生活
    費用數額9,829 元計算，並參酌98年度每人免稅額82,000元
    計算其未成年子女每月必要生活支出約6,833 元，始為適當
    。另聲請人復稱每月需支出扶養配偶及未成年子女之費用，
    惟聲請人配偶現年僅34歲，正值青壯時期，具有工作能力，
    且於97及98年度均有薪資收入等情，有戶籍謄本及財政部臺
    灣省北區國稅局97、98年度綜合所得稅各類所得資料清單附
    卷可稽，足見其並非無謀生能力，實無須聲請人扶養；是聲
    請人每月應支出扶養未成年子女之費用，縱依聲請人主張負
    擔之比例8 分之7 計算，聲請人之負擔額仍應酌減為11,958
    元【計算式：6,833元×7÷8×2＝11,958元】。故以債務人
    每月收入約4萬5,899元計算，除萬榮公司向法院聲請扣押薪
    資3分之1外，若再扣除債務人每月必要生活支出9,829 元、
    未成年子女之扶養費11,958元，尚有餘額約8,812 元，而依
    前置協商不成立通知書所載，債務清償方案係分成90期清償
    ，利率0%，每期還款2,564 元，聲請人每月尚有約6,248 元
    之餘額可供其自由支配使用，且聲請人現年僅34歲（66年次
    ），距勞動基準法所定強制退休年齡60歲止，相對人尚得工
    作26年，亦非無清償債務之可能。另聲請人雖陳稱其尚有向
    裕隆汽車公司借款14,602 元、京華汽車公司借款100,000元
    、親友吳金秀借款300,000元、林振民借款70,000 元、陳佩
    儀（即聲請人配偶）借款850,000元、馬永星借款70,000 元
    、黃麗貞借款530,000 元云云，惟對上開債務之存在，聲請
    人俱未提出證明，且佐以聲請人及其配偶，分別於中國人壽
    保險公司、保誠人壽保險公司有多筆保單，其中不乏投資型
    保險者，而聲請人之年繳保費則為43,203多元，其配偶及子
    女之保費合計則高達82,823元，有聲請人之中國人壽保險公
    司97、98、99年度保險費繳納證明書、保單帳戶價值定期報
    告、保誠人壽保險股份有限公司保單，及聲請人配偶陳姵儀
    之中國人壽保險股份有限公司97、98、99年度保險費繳納證
    明書、保單帳戶價值定期報告、保誠人壽保險股份有限公司
    保單等件影本在卷可稽，是聲請人既有餘力保險並為投資，
    故其所陳需舉債度日，而無力負擔每期2,564 元清償方式云
    云，顯非實在。
四、綜上所述，本件聲請人之每月收入既足以維持基本生活、負
    擔扶養義務及履行債權人提議之協商條件，即難認聲請人有
    何不能清償債務之情事、或有何不能清償之虞之情形，是其
    主張情節既與消費者債務清理條例第3 條所定要件不符，其
    逕為本件更生聲請，應屬聲請更生之要件不備，是項不備復
    無從補正，爰依同條例第8 條之規定，駁回其更生之聲請。
中    華    民    國   100    年    3     月    31    日
                  民事庭法  官  周霙蘭
以上正本係照原本作成。
如對本裁定抗告，應於本裁定送達後10日內，向本院提出抗告狀
，並繳納抗告費新臺幣1000元。
中    華    民    國   100    年    3     月    31    日
                        書記官  王毓嫻